臺灣高等法院臺中分院刑事判決　　　　　　　　九十三年度上更(一)字第二二三號
　　上　訴　人
　　即　被　告　乙○○
右上訴人即被告因偽造文書案件，不服臺灣臺中地方法院九十年度訴字第一二六號，
中華民國九十年四月二十日第一審判決（起訴案號：臺灣臺中地方法院檢察署八十八
年度偵字第一九一九九、一九二○○、一九二○一、一九二○二號），提起上訴，本
院判決後，由最高法院發回更審，本院判決如左：
    主      文
上訴駁回。
    事      實
一、乙○○於民國八十七年十一月間，因急需現金週轉，曾向地下錢莊借貸，亟待清
    償，適見中福興業有限公司（設臺中市○○路○段八十一號六樓Ｃ室，下稱中福
    公司）所刊登代辦信用貸款之廣告，乃與中福公司業務員陳信源（由檢察官另案
    偵辦）接洽。因乙○○甫在悅陞實業股份有限公司（下稱悅陞公司）任職未久，
    先前已有一段時間失業，年收入過低，並不符合信用貸款之條件，然因該業務員
    每辦成一件貸款，可向中福公司領取新臺幣（下同）一萬五千元不等之佣金，遂
    擬定提供偽造之悅陞公司八十六年度各類所得扣繳暨免扣繳憑單（下稱扣繳憑單
    ）、服務（在職）證明書，俾客戶可以順利獲得申貸。乙○○雖知悉該情形，仍
    與陳信源共同基於偽造私文書，及意圖為自己不法所有之犯意聯絡，由陳信源提
    供乙○○之年籍等資料，經由同公司之業務員陳思惠（已由原審另案判處有期徒
    刑八月），委請某真實姓名不詳而被稱呼為「林先生」之成年男子，於如附表一
    所示之行使日期前數日，在不詳之地點，偽造如附表一所示內容之悅陞公司扣繳
    憑單，並將偽造之如附表二所示悅陞公司各服務單位及負責人之印章，分別蓋用
    在同表所示內容之服務（在職）證明書上，且在該表編號一所示內容之服務證明
    書上，同時偽造負責人陳秋敏之署押，而偽造乙○○自八十四年六月一日，即在
    申報單位任職之服務（在職）證明書。乙○○繼於如附表一所示之行使日期，在
    臺中市第十一信用合作社專門委員黃達政前往中福公司核辦對保時，據以行使該
    偽造之扣繳憑單（正本、影本各一紙）及服務（在職）證明書，持向該合作社辦
    理「歡心理財」免保人消費性貸款三十萬元，致臺中市第十一信用合作社誤信乙
    ○○個人年所得，及職業符合貸款條件而陷於錯誤，依該合作社歡心理財免保人
    消費性貸款辦法准予貸款三十萬元，並核撥完畢，足以生損害於悅陞公司、扣繳
    義務人即悅陞公司負責人陳秋敏、臺中市第十一信用合作社貸款審核之正確性。
    乙○○於借得三十萬元後，扣除各種費用外，尚需向中福公司購買納骨塔位（每
    塔位約十二萬元），實得僅約十五萬元左右。迨八十八年一月二十七日，經員警
    在臺中市○○路○段八一號六樓查獲中福公司涉嫌違反公司法，再至臺中市第十
    一信用合作社扣取借款人之擔保放款保管書件資料袋，因而查悉上情。
二、案經臺中縣警察局烏日分局報請臺灣臺中地方法院檢察署檢察官偵查起訴。
      理  由
一、訊據上訴人即被告乙○○固坦承有於右揭時間，透過中福公司業務員代辦，向臺
    中市第十一信用合作社申貸得三十萬元，實得十五萬元等情不諱。然矢口否認有
    何行使偽造私文書或詐欺之犯行。辯稱：其於申貸時，確有在悅陞公司工作，月
    薪三萬元，當時因急需現金償還地下錢莊之欠款，而向中福公司業務員接洽，該
    業務員向其保證為合法借貸，故提供身分證件（含身分證、畢業證書、戶口名簿
    、戶籍謄本及銀行存摺影本），並書立委託書、授信約定書等交付該業務員申請
    ，不知中福公司竟偽造扣繳憑單及服務證明書云云。惟查：
  (一)、右揭被告以偽造之扣繳憑單及服務證明書等資料，持向臺中市第十一信用合作
      社申辦貸款之事實，業據被告於偵查及原審均坦白承認，其供述略以：扣繳憑
      單及在職證明資料不實在；中福公司之業務員事先告訴伊偽造資料之內容，叫
      伊於對保時作答覆，對保時伊有先看過扣繳憑單及在職證明書等情（見第一九
      一九九號偵查卷第五十一頁；原審卷第八十五頁）。並有如附表一、二所示內
      容之扣繳憑單及服務（在職）證明書扣案在卷可資佐證。被告於事後固辯稱，
      其於申辦貸款時，確在悅陞公司工作等語。但經本院向中央健康保險局及勞工
      保險局函查被告之投保資料，被告係於八十七年六月十二日起，始由悅陞公司
      為其加保，此有各該局覆函在本院卷可稽。而被告持以申辦貸款之扣繳憑單，
      卻記載八十六年度之所得為五十五萬餘元，其服務證明書，更記載為八十四年
      六月一日起到職，足證確屬偽造之文書。又依前開投保資料顯示，被告自八十
      六年三月六日起至八十七年六月十二日止，均無任何投保單位為其辦理加保；
      而經本院向財政部臺灣省中區國稅局查詢被告八十六年度之申報綜合所得稅資
      料，該局覆稱並無被告申報紀錄，亦有該局覆函在卷可按。足見被告確已失業
      相當時間，其收入情形，並不符合申請貸款條件，故而以偽造之文書申請貸款
      。
  (二)、而本件另案被告陳思惠於臺灣臺中地方法院檢察署八十七年度偵字第二六四四
      八號案件警訊中供稱：取得扣繳憑單之方法有二種，一種是向他人購買，一種
      是自己用手寫（本案被告之扣繳憑單均非以手寫），向他人購買部分，每天都
      會有一個林先生打電話來問伊是否需要扣繳憑單，伊提供林先生資料後，林先
      生就會交給伊所需的扣繳憑單，至於扣繳憑單上之資料，有些是由熱河路分公
      司的同事冒充稅務員打電話去查詢的，有些是依據名片上的資料，自己用手寫
      的部分，伊曾看過文心路的同事用手寫過等語（見八十八年度偵字第一九一九
      九號卷第十八頁筆錄影本）。又於八十九年七月二十七日原審結證稱：伊是中
      福公司的總機及業務員，伊在跟十一信辦理對保的時候，公司會提供一些假的
      工作證明及報稅資料，都是由業務員自己去設計提供，不一定是公司同意製作
      ，對保之前都會跟貸款人說明這些是假的資料，跟他們套好，要他們配合，對
      保時貸款人應該都知道，因為還要辦理電話徵信，十一信也會詳細審核，沒有
      核准的也有很多等語。另案共同被告郝鎮西、石惠禎（均為中福公司業務員）
      於臺灣臺中地方法院檢察署八十八年度偵字第七五一五號案偵查中供稱：客戶
      都知道他們提供之扣繳憑單及服務（在職）證明書是假的等語（見同上偵卷第
      三十三頁以下筆錄影本），益足徵如附表一、二所示內容之扣繳憑單及服務（
      在職）證明書均係偽造，且為被告所知悉。又證人即臺中市第十一信用合作社
      專門委員黃達政於八十八年度偵字第七五一五號偵查中證稱：他們（指借款人
      ）在對保時，才現場蓋上私章，表示他們所提出之資料真實等語，嗣於本院八
      十九年度訴緝字第五二○號案件審理時證述：「對保有時在中福公司，有時是
      在我們十一信的總社，對保的人員通常是由我及鄭信吉經理辦理，我們要借款
      人他們在授信約定書上簽名蓋章，扣繳憑單上被告的印章，是被告在我面前親
      自蓋的，但我沒有問他們內容之真偽，我有核對扣繳憑單正本，核對時他們坐
      在我對面，至於在職證明書都是正本，我就沒有再核對，但是第二天鄭信吉都
  會打電話到他們公司詢問」、「扣繳憑單上的印章是中福公司的協助人員蓋的
      ，被告當時坐在對面，我有告知他們在核對扣繳憑單，他們應該知情，我們每
      次約辦三、五件至二十多件，每件約五分鐘」等語（見本院卷附原審八十九年
      訴緝字第五二○號筆錄影本）。另證人鄭信吉於本院八十九年訴緝字第五二○
      號案件審理時證述：「現任臺中市第十一信用合作社總社經理，我與黃達政互
      為授信或對保的工作，本案被告申請書上有黃達政的對保簽名，應該是由我徵
      信的，我有打電話向被告等徵信，詢問他們每月薪資、在公司的職位、公司成
      立多久等事項，徵信的資料我都會紀錄在申請書上面或後面，被告回答的薪資
      資料都是大約的數字．．．我徵信的目的，主要是要求證他們是否確實在該公
      司上班」等語（見本院卷附原審八十九年訴緝字第五二○號筆錄影本），益證
      被告對如附表一、二所示內容之扣繳憑單及服務（在職）證明書係偽造知之甚
      詳。況被告於本院審理中供承，對保時，信用合作社對保人有問伊薪水多少，
      在哪裡上班等情。衡之一般金融放款之對保，通常係以申貸人所出具之資料為
      詢問依據，而如前所述，被告出具之資料既與實情不符，苟被告依實情應答，
      難免漏出破綻，而遭拒絕貸放；反之被告依書面資料應答，其自己焉有仍不知
      內容虛偽為可能﹖是被告之偵查及原審之自白應與事實相符。其事後改稱不知
      證件文書係偽造云云，核係卸責之詞，不足採信。
  (三)、綜上所述，本件事證明確，被告犯行堪予認定。
二、查扣繳憑單係刑法第二百十條所稱之私文書；服務（在職）證明書則屬同法第二
    百十二條之特種文書。被告原不符合辦理信用貸款之條件，竟意圖為自己不法所
    有，以行使偽造扣繳憑單及服務（在職）證明書之詐騙方式申貸，致臺中市第十
    一信用合作社因誤認被告條件符合而准貸，足以生損害於如附表所示之各申報單
    位（服務單位）、各扣繳義務人（負責人）及臺中市第十一信用合作社貸款審核
    之正確性。核被告所為，係犯刑法第二百十六條、第二百十條行使偽造私文書罪
    、同法第二百十六條、第二百十二條之行使偽造特種文書罪，及同法第三百三十
    九條第一項詐欺取財罪。被告年收入未符合信用貸款之條件，以行使偽造私文書
    方式詐貸，亦有詐欺取財犯行，雖公訴意旨漏未引用該罪名，惟起訴事實已敘述
    ，且本院認該部分與已起訴經論罪部分有方法與目的之牽連關係，屬裁判上一罪
    ，自得併予審酌。被告偽造私文書及特種文書之低度行為，應各為行使之高度行
    為所吸收，均不另論罪。被告與承辦業務員陳信源間，具有犯意之聯絡與行為之
    分擔，均為共同正犯。至陳思惠、「林先生」與被告未有任何接觸，難認被告事
    前即知悉各業務員，係經由陳思惠轉交「林先生」進行偽造，自不得認被告與陳
    思惠、「林先生」間存有共犯之關係。被告同時地行使偽造私文書及行使偽造特
    種文書，係一行為觸犯數罪名，為想像競合犯，應從較重之行使偽造私文書罪論
    處。被告所犯上開行使偽造私文書罪與詐欺取財罪間有方法與目的之牽連關係，
    應依刑法第五十五條後段規定，從較重之刑法第二百十六條、第二百十條行使偽
    造文書罪處斷。原審法院因認被告罪證明確，適用刑法第二條第一項前段、第二
    十八條、第二百十六條、第二百十條、第二百十二條、第三百三十九條第一項、
    第五十五條、第四十一條第一項前段、第七十四條第一款、第二百十九條、第三
    十八條第一項第二款，罰金罰鍰提高標準條例第一條前段、第二條規定。並審酌
    被告因急需現金周轉，為使銀行核准貸款，竟不惜以身試法，行使偽造之文書借
    貸，破壞社會金融交易安全及秩序，所生危害非淺，惟念及其因經濟困窘，始為
    此下策，又社會歷練不足，遭人唆使利用，且嗣後仍有如期繳交利息予臺中市第
    十一信用合作社等一切情狀，量處有期徒刑三月示懲。又以修正後之刑法第四十
    一條業於九十年一月十日公布，而於同年一月十二日生效，依修正後之同法第四
    十一條第一項前段之規定，本件被告所犯最重本刑為五年以下有期徒刑以下之刑
    之罪，而受有期徒刑六月以下刑之宣告，自屬得易科罰金之情形，與修正前之刑
    法第四十一條相比較，修正後之新法較有利於被告等人，自應依刑法第二條第一
    項前段，適用裁判時之法律，是以被告所處之主文之刑，並諭知易科罰金之折算
    標準。再以被告前未曾受有期徒刑以上刑之宣告，有卷附臺灣臺中地方法院檢察
    署刑案資料查註紀錄表，及臺灣高等法院被告全國前案紀錄表可按，其因一時失
    慮，偶罹刑典，顯有悔意，經此偵審程序及刑之宣告後，應知戒慎，信無再犯之
    虞，因認所宣告之刑以暫不執行為適當，併予宣告緩刑二年，用啟自新。至於如
    附表一所示內容之扣繳憑單，經被告持向臺中市第十一信用合作社辦理貸款申請
    後，除影本留存於臺中市第十一信用合作社外，正本均已返還被告，此觀前開扣
    繳憑單上載有「本影本與正本相符，如有不實願負法律責任」等字樣甚明，是該
    等扣繳憑單正本，既係被告所有，且供為犯罪所用之物，雖未扣案，惟不能證明
    業已滅失，依刑法第三十八條第一項第二款之規定宣告沒收；至於影本，已因行
    使而非被告等人所有，爰不諭知沒收。而如附表二所示內容之服務（在職）證明
    書，業因行使交付予臺中市第十一信用合作社申請貸款，不復屬被告等人所有，
    惟其上各服務單位之印文、各負責人之印文均係偽造，不問屬於犯人與否，均應
    依刑法第二百十九條之規定宣告沒收。另如附表二所示內容之服務（在職）證明
    書上所蓋用之各服務單位及各負責人之印章，核屬「林先生」所偽造，被告等就
    此部分既與「林先生」無共犯之關係，依從刑依附主刑之原則，自不得在本案諭
    知沒收。又按「各類所得扣繳及免扣繳憑單」乃商業會計法第十五條第一款所規
    定之「原始憑證」，屬商業會計憑證之一種（最高法院八十七年度台上字第五六
    七號判決參照），惟商業會計事務之處理應依商業會計法之規定處理，而該法所
    稱之商業會計事務，係指依據一般公認會計原則從事商業會計事務之處理及據以
    編制財務報表之謂（該法第一條、第二條參照），又會計事項之發生，均應取得
    或給與足以證明之會計憑證，商業會計憑證分為原始憑證及記帳憑證，商業應根
    據原始憑證，編製記帳憑證，根據記帳憑證登入帳簿（該法第十四條、第十五條
    、第十八條參照）。被告所行使之偽造「各類所得扣繳及免扣繳憑單」，其目的
    係作為向金融機構申請貸款之用，並非是要從事商業會計事務之處理及據以編制
    財務報表，且其所行使之偽造「各類所得扣繳及免扣繳憑單」亦非據以編製記帳
    憑證，會計事項不會因其之此項偽造行為而發生，是被告上開行為與商業會計法
    之規範目的無涉，與該法第七十一條之處罰目的及構成要件不符，此部分自不得
    論以該罪，併予說明。經核其認事用法俱無不合，量刑亦稱允適，被告提起上訴
    猶執陳詞否認犯罪，非有理由，應予駁回。
據上論斷，應依刑事訴訟法第三百六十八條，判決如主文。
本案經檢察官甲○○到庭執行職務。
中      華      民      國　    九十三     年    十二     月    十六　　日
                                臺灣高等法院臺中分院刑事第六庭
                                      審判長法　官　李  文  雄
                                  法  官　陳　嘉　雄
                                            法  官　邱　顯　祥
右正本證明與原本無異。
如不服本判決應於收受送達後十日內向本院提出上訴書狀，其未敘述上訴之理由者並
得於提起上訴後十日內向本院補提理由書（均須按他造當事人之人數附繕本）。
                                            書記官  陳  桂  芬
中      華      民      國　    九十三     年    十二     月    十七　　日
附表一：
┌──┬───┬────┬────┬──┬──────┬───┬──────┐
│編號│所得人│給付總額│扣繳稅額│年度│申 報 單 位 │扣  繳│業  務   員 │
│    │姓  名│(新台幣)│(新台幣)│    │            │義務人│行 使 日 期 │
├──┼───┼────┼────┼──┼──────┼───┼──────┤
│ 一 │乙○○│五十五萬│二萬二千│  │悅陞實業股份│陳秋敏│陳信源      │
│    │      │二千元  │零八十元│    │有限公司    │      │年月日│
└──┴───┴────┴────┴──┴──────┴───┴──────┘
附表二：
┌──┬───┬─────┬──┬───┬──────┬──────────┐
│編號│姓  名│ 服務單位 │職稱│負責人│ 證明書日期 │備                註│
├──┼───┼─────┼──┼───┼──────┼──────────┤
│ 一 │乙○○│悅陞實業股│行銷│陳秋敏│年月９日│在職證明書一份      │
│    │      │份有限公司│部經│      │            │服務證明書一份（其上│
│    │      │          │理  │      │            │偽造「陳秋敏」之署押│
│    │      │          │    │      │            │一枚）              │
└──┴───┴─────┴──┴───┴──────┴──────────┘
                                                                    Ｒ
